【裁判字號】    90,自,406
【裁判日期】    900719
【裁判案由】    瀆職
【裁判全文】
臺灣臺北地方法院刑事判決                            九十年度自字第四六號
    自  訴  人  甲○○
    被      告  乙○○
                徐宏志
                丙○○
右列被告等因瀆職案件，經自訴人提起自訴，本院判決如左：
    主  文
本件自訴不受理。
    理  由
一、自訴意旨略以：被告乙○○、徐宏志、丙○○均為臺灣高等法院臺南分院八十九
    年度上訴字第一三二九號（原審案號：臺灣臺南地方法院八十九年度自字第二三
    ０號）甲○○誣告案件之承審法官，其等未依最高法院二十年上字第五五號判例
    所示：「指定犯人而為誣告，亦以使國家審判不公為其直接之目的，該被誣告人
    縱有間接受害之事實，仍不得以被害人資格，主張其有告訴權」意旨，闡明上開
    案件被害人林奉杰僅為「告發人」，而無自訴權，逕行駁回自訴人即該案被告甲
    ○○之上訴，因認被告三人涉嫌濫用職權，觸犯刑法瀆職罪嫌（應係指刑法第一
    百二十四條枉法裁判罪嫌）云云。
二、按犯罪之被害人得提起自訴，刑事訴訟法第三百十九條第一項固定有明文，惟所
    謂犯罪被害人以因犯罪而直接被害之人為限，最高法院迭次著有判例可稽。次按
    刑法第一百二十四條之枉法裁判罪，係侵害國家法益之罪，縱裁判結果於個人權
    益不無影響，但該罪既為維護司法權之正當行使而設，是其直接受害者究為國家
    並非個人，個人即非因犯罪而同時被害者，自不得提起自訴，此有最高法院五十
    四年度臺上字第二四六號、五十四年度臺上字第一七八五號判例可資參照。
三、經查：
（一）本件被告徐宏志法官住所設於臺北市松山區本院轄區，有臺灣高等法院臺南分
      行九十年六月二十一日（九十）南分院敬文字第一００二五號函在卷可稽，依
      刑事訴訟法第五條第一項、第七條第二款之規定，本院有管轄權，合先敘明。
（二）自訴人甲○○自訴被告乙○○、徐宏志、丙○○涉犯刑法第一百二十四條枉法
      裁判罪嫌，然該罪名係為維護司法權之正當行使而設，所保護之法益為國家法
      益，而非私人權益，個人縱受損害，僅屬間接被害人，揆諸前揭說明，自訴人
      並非犯罪之直接被害人，依法不得提起自訴，爰不經言詞辯論，逕為諭知不受
      理之判決。
（二）又按刑事訴訟法第三百十一條所定得提起自訴之人，係限於因犯罪而直接被害
      之人，必其人之法益由於犯罪行為直接所加害，若須待乎他人之另一行為而其
      人始受損害者，即非因犯罪直接所受之損害，不得提起自訴；至個人與國家或
      社會，因犯罪而同時被害者，該被害之個人，固亦得提起自訴，但所謂同時被
      害，自須個人之被害與國家或社會之被害由於同一之犯罪行為所致，若犯罪行
      為雖足加國家或社會以損害，而個人之受害與否，尚須視他人之行為而定者，
      即不能謂係同時被害，仍難認其有提起自訴之權；刑法上之誣告罪，得由被誣
      告人提起自訴，係以誣告行為一經實施，既足使國家司法上之審判權或偵查權
      妄為開始，而同時又至少必使被誣告者受有名譽上之損害，縱使審判或偵查結
      果不能達到誣告者欲使其受懲戒處分或刑事處分之目的，而被誣告人在名義上
      已一度成為行政上或刑事上之被告，其所受名譽之損害，自係誣告行為直接且
      同時所加害；至於他人刑事被告案內為證人、鑑定人、通譯之人，在審判或偵
      查時，依法具結而為虛偽之陳述，固足使採證錯誤，判斷失平，致司法喪失威
      信，然此種虛偽之陳述，在他人是否因此被害，尚繫於執行審判或偵查職務之
      公務員採信其陳述與否而定，並非因偽證行為直接或同時受有損害，即與刑事
      訴訟法第三百十一條所稱之被害人並不相當，其無提起自訴之權，自不待言，
      最高法院二十六年度渝上字第八九三號著有判例可資參照。經查：臺灣臺南地
      方法院以八十九年度自字第二三０號判決「甲○○意圖使他人受刑事處分，向
      該管公務員誣告，累犯，處有期徒刑貳年」，經該案被告甲○○上訴臺灣高等
      法院臺南分院，由被告三人組成合議庭審判後，以八十九年度上訴字第一三二
      九號駁回上訴，維持原審實體判決，而認該案自訴人林奉杰享有自訴權，得提
      起自訴，揆諸上開判例意旨，並無違誤；而刑事訴訟法並無法官審理案件時，
      必須向當事人闡明法律關係之相關規定，是被告三人縱未向自訴人說明上情，
      闡明被誣告人係犯罪之直接被害人，有權提起自訴，亦非濫用職權或枉法裁判
      ，應併予敘明。
據上論斷，應依刑事訴訟法第三百三十四條、第三百四十三條、第三百零七條，判決
如主文。
中      華      民      國      九十      年      七      月    十九    日
                                      臺灣臺北地方法院刑事第四庭
                                          法  官  吳靜怡
右正本證明與原本無異。
如不服本判決，應於判決送達後十日內，向本院提出上訴狀。
                                          書記官  李春松
中      華      民      國      九十      年      七      月   二十三   日


司法院資訊處製作；財團法人民間司法改革基金會備份。
